【裁判字號】    96,建上易,30
【裁判日期】    970527
【裁判案由】    返還履約保證金等
【裁判全文】
臺灣高等法院臺中分院民事判決        96年度建上易字第30號
上  訴  人  彰化縣政府
法定代理人  甲○○
訴訟代理人  羅豐胤律師
            洪明儒律師
複代理人    黃幼蘭律師
            蔡素惠律師
被上訴人    福友營造有限公司
                        號
法定代理人  丙○○
                        7號
訴訟代理人  楊振裕律師
上列當事人間請求返還履約保證金等事件，上訴人對於中華民國
96年7月11日臺灣彰化地方法院96年度建字第4號第一審判決提起
上訴，本院於民國97年5月13日言詞辯論終結，判決如下：
    主  文
上訴駁回。
第二審訴訟費用由上訴人負擔。
    事實及理由
壹、兩造之聲明：
一、上訴人上訴聲明：求為判決：
（一）原判決廢棄。
（二）被上訴人在第一審之訴及假執行之聲請均駁回。
（三）第一、二審訴訟費用由被上訴人負擔。
（四）如受不利之判決，願供擔保請准免於假執行。
二、被上訴人答辯聲明：
（一）上訴駁回。
（二）訴訟費用由上訴人負擔。
貳、兩造之陳述：
一、被上訴人主張：
（一）被上訴人於民國（下同）九十四年九月二日參加上訴人辦
      理「彰化縣崙尾灣漁港泊地浚渫工程」（下稱系爭工程）
      之公開招標工程，並經投標後由被上訴人標得系爭工程，
      嗣由被上訴人於同年月十五日與上訴人簽訂系爭工程契約
      書，約定由被上訴人承攬上訴人發包之系爭工程，將工程
      範圍之危港區泊地水域疏濬至海平面下三點一公尺，挖泥
      數量以設計圖估算為三萬五千五百三十五立方公尺；浚渫
      土方回填至南側填土區，位置詳圖說，面積約一萬七千零
      二十五平方公尺，浚挖回填前需先構築回填區地工砂腸三
      百四十公尺，回填區完成後須於表面覆蓋一層級配料，並
      約定工程總價金為新台幣（下同）六百六十九萬元，工程
      期限應於簽訂契約之次日起十內開工，並於開工之次日起
      一百二十日曆天內完成；嗣被上訴人依約繳納履約保證金
      六十六萬九千元後，即於九十四年九月二十四日申報開工
      ，並由上訴人函覆開工備查及指派人員監工。詎被上訴人
      開始施工後，卻因上訴人之系爭工程設計中，有關地工砂
      腸施工疑涉工法專利，經被上訴人聲請停工，而由上訴人
      於九十四年十一月十六日以府農工字第０九四０二二二八
      一二號函覆同意自九十四年十一月一日起暫時停工，俟影
      響因素解除後再通知復工。嗣上訴人於九十五年四月二十
      七日發函被上訴人，表示施工方法並無涉專利公告號五一
      七一二九號專利，乃通知被上訴人系爭工程應自九十五年
      四月二十八日復工，而被上訴人在接獲上訴人通知復工之
      函文後，隨即開始施工，惟因前揭專利侵權之虞慮仍然存
      在，且於施工期間又發覺上訴人所設計之工程，其地工砂
      腸之施作，設計範圍內無沙可灌置砂腸，另抽放之範圍泥
      漿與設計圖不符合，也無法達到級配之壓密度80%規定，
      因此，被上訴人乃於九十五年五月八日再度函請上訴人同
      意暫停施工；嗣由上訴人發函召開系爭工程之協調會議，
      並由兩造於九十五年五月十九日開會做成二點決議：「1.
      承包商同意即日起進場施作，如果浚渫后材質與設計不符
      ，再由業主依約辦理變更。2.擇定九十五年五月廿三日至
      廿五日承包商、顧問公司與縣府現場會勘查察浚渫后材質
      是否與設計相符」。之後，兩造便依上揭決議內容，於九
      十五年五月二十六日，由兩造會同相關人員前往系爭工程
      現場會勘，並於會勘後做成結論表示，在經上訴人及琥盛
      工程顧問有限公司（下稱琥盛公司）指定位置抽樣後綜合
      研判，其砂量微少、應不足製作砂腸（事實上並無砂可供
      製作砂腸），有關擋土方式，請琥盛公司重新檢討合理方
      案後，儘速提送變更預算書圖送上訴人辦理變更設計程序
      及變更設計後工程核算等二項結論，而上訴人雖請琥盛公
      司變更設計圖，惟因琥盛公司變更設計圖後仍與現場實際
      採樣不符，致使被上訴人無法依原工程契約進行施工，為
      此被上訴人乃於九十五年六月一日發函上訴人，終止兩造
      間之系爭工程契約，並於同年十二月二十六日函請上訴人
      返還被上訴人所繳納之工程履約保證金暨承做系爭工程所
      支出之相關費用損失共計一百零一萬一千八百一十元。
（二）系爭工程既因上訴人設計之圖說與實地情況不符，自無法
      完成，顯係以不能之給付為契約之標的，依法應屬無效；
      再者，姑不論兩造所簽訂之系爭工程合約書以不能之給付
      為標的而屬無效，另依系爭工程契約書第二十四條第一項
      第四點規定，甲方（即上訴人）違反契約之事實，致工程
      無法進行時，或訂約後，甲方在六個月內仍無法使乙方（
      即被上訴人）開工者，乙方得終止契約。復查，系爭工程
      既因上訴人所設計之圖說涉及專利工法，且與現場實際採
      樣之材質不符，致工程無法施作；另系爭工程自九十四年
      九月十五日簽約後，至九十五年六月一日被上訴人終止契
      約止，已逾八個月，上訴人仍無法使被上訴人開工，參諸
      上揭契約條款之約定，被上訴人即得依約終止系爭工程契
      約，並於契約終止後，依民法第二百六十三條準用同法第
      二百五十九條、第二百六十條之規定，請求上訴人返還系
      爭工程履約保證金六十六萬九千元，及因承攬系爭工程而
      支出之相關工程費用損失三十四萬二千八百一十元。至於
      上訴人主張沒收系爭履約保證金，乃屬不當得利，故被上
      訴人併依民法第一百七十九條之規定，請求上訴人返還系
      爭履約保證金，應屬合理。再者，系爭工程既因上訴人提
      供之設計圖說與實地情況不符，致無法完成工作，且迭經
      被上訴人函請上訴人變更設計為可執行之工作，經變更後
      仍無法施作；依此，足見系爭工程係因上訴人指示之過失
      致無法完成，故被上訴人依承攬法律關係，亦得請求上訴
      人償還已服勞務之報酬、墊款及損害，且上揭請求之法律
      關係，係屬請求權之競合。
（三）對上訴人抗辯之陳述：
  １、上訴人之所以委請琥盛公司設計系爭工程，即係因琥盛公
      司對於系爭工程之地質、水文及施工方法等具有專業之設
      計能力，始將工程設計部分委由琥盛公司承作，嗣於系爭
      工程發包時，再將所設計之圖說一併作為契約之一部，提
      供有意承包之廠商參閱，因此，被上訴人係信賴上訴人之
      工程設計係經過實地探勘，並對相關施工方法均已瞭解無
      侵權疑慮之前提下，始依據上訴人所提供之工程圖說、施
      工說明書及各種規範，預估工程所需費用，再參與競標；
      倘如上訴人所辯，則本件工程即無再另外委請琥盛公司設
      計之必要，逕由被上訴人一併設計施工即可，故上訴人所
      辯顯係故意忽略系爭工程係將設計標與工程施工標分別發
      包予不同專業廠商承包之情況。又若被上訴人連同工程之
      設計均承做，因需對地質進行鑽探及相關施工數量、方法
      進行測量與規範設計，所需耗費之工程費用，將遠超過系
      爭工程施作之標價，故上訴人就被上訴人未於工程決標前
      ，提出要求上訴人釋疑或變更設計之主張，顯屬無理；況
      被上訴人在未得標之前，根本無從有權要求變更設計，益
      徵上訴人所辯僅為卸責之詞。
  ２、上訴人雖已確認施工方法無侵害他人專利權之情事，但因
      上訴人係委請台灣省土木技師公會鑑定，又未將鑑定之內
      容復知被上訴人，故系爭工程施工方法是否涉及侵權，仍
      非無疑；因此，被上訴人恐怕日後一旦發生侵權行為，將
      遭求償，故為求慎重，乃提供該專利權之相關資料供上訴
      人之承辦人員林俊榮、陳炳源分別再向經濟部智慧財產局
      詢問本件之工法是否與專利權人柯鐘湧之專利工法相同，
      嗣經該局表示確有侵害專利權之情形，因此被上訴人始再
      度發函請上訴人確認，並希望上訴人能提出保證日後若因
      工法涉及侵權，應由上訴人或琥盛公司負責。是以，本件
      之施工方法倘若有侵害專利權之情形，縱經上訴人或第三
      人之保證，仍屬系爭工程無法施作之原因，依據系爭工程
      契約第二十四條第一項第四點之約定，被上訴人自得終止
      契約。
  ３、上訴人指稱地工砂腸所需灌填泥砂應於工區周邊尋覓，顯
      與系爭工程契約及上訴人指派之承辦人員向被上訴人表示
      之意思相違；依系爭工程契約所附施工說明書第參項記載
      ，並參照該工程契約書所檢附之現況平面圖及相關施工設
      計圖，均明確界定系爭工程之範圍，則上訴人發包之系爭
      工程既有劃定施工範圍，被上訴人依約當僅能在施工範圍
      內施作，自不待言；否則，倘依上訴人所稱地工砂腸所需
      灌填泥沙應於工區周邊尋覓，即無劃定施工範圍之必要。
      又所謂「工區周邊」之範圍如何界定均有不明，況本件係
      屬於公共工程，所施工之區域均為國有土地，倘被上訴人
      一旦超出系爭契約所約定之施工範圍施作時，豈不有盜採
      國土之嫌？上訴人指派技正及主辦人員陳俊杰於九十五年
      五月間，會同琥盛公司及被上訴人至系爭工程現場抽砂，
      當時表示不能超出施工範圍施作，上訴人會勘後並要求琥
      盛公司提出變更設計圖等情觀之，益徵上訴人嗣後主張可
      以在工區周邊尋覓泥砂，應為卸責之詞，不足憑採。
  ４、依據上訴人之設計圖，因浚挖之工區內無砂，且多為泥漿
      ，故若將浚挖之泥漿置放於回填區，縱以級配在其上覆蓋
      一層，仍因土質鬆軟，根本無法達到壓密度80％之規定，
      故被上訴人才發函通知上訴人「無法達到級配之壓密度規
      定」。另被上訴人主張「琥盛公司變更設計後仍與現場實
      際採樣不符」，係指琥盛公司所提出之三次變更設計，均
      仍存在工區內無砂可供灌製砂腸或海事固袋，甚至還將原
      發包金額大刪二百二十九萬餘元，致使被上訴人無法依變
      更後之設計施作，再依琥盛公司所提出之原設計可執行理
      由第二點表示「前述『泊地砂土浚挖（抽）』、『泊地砂
      土浚填』數量只剩24650立方公尺，故『地工砂腸灌填泥
      沙數量應於工區周邊尋覓』」等語，不僅與現場實地無砂
      之狀況不符，且其第三點指稱「可以南側之舊有填砂場抽
      取填灌砂腸」，亦已超出本件工程浚渫之範圍，而超出工
      區範圍外之砂土不能抽挖，且依據系爭工程之設計，浚挖
      區既然與回填區分開，即不能再從回填區內挖取砂土，否
      則即與原設計圖不符，且會影響所構築之地工砂腸或海事
      固袋之基礎，造成築堤滑動（按若抽取回填區內之砂土，
      內部之砂土即會往抽取處滑動），因此被上訴人才認為琥
      盛公司之說明仍與現場採樣不符。是故，上訴人主張原設
      計可執行，並無理由。
  ５、上訴人雖另列有地工砂腸乙項，但此部分係指砂腸所需之
      灌製工資與材料費；至於灌製地工砂腸所需之砂土則應由
      浚挖之砂土，回填至砂場時，一併灌製砂腸構築在砂場外
      圍；換言之，「泊地砂土浚填」數量應含括製作「地工砂
      腸」，故上訴人以估價單上另將地工砂腸列為一項，而認
      灌製砂腸所需之砂土應從周邊尋覓，並非實情。
  ６、本件上訴人所發包委託被上訴人承攬之系爭工程，其工程
      程範圍內確實無砂可供灌製「地工砂腸」，除有兩造會同
      工程設計單位琥盛公司前往現場會勘屬實並製作會勘記錄
      在卷可稽外，另據證人丁○○到庭結證明確。足徵系爭工
      程確因工程範圍內無砂可供灌製「地工砂腸」，致無法構
      築回填區之堤防供浚挖之砂土堆置使用，自屬以不能之給
      付為契約之標的而無效，洵堪認定。上訴人係在被上訴人
      發函終止契約後，為圖卸責，才另外提出原設計可執行之
      理由，混淆事實。實者，倘若上訴人所提出之原設計果真
      可行，則在兩造會勘後，發現無砂可供抽取灌製「地工砂
      腸」時，為何不立即提出？為何向被上訴人當時之工地現
      場負責人即證人丁○○表示有觸法的問題，所以不同意在
      設計範圍外抽砂？又為何願意一再提出多次變更設計案？
      凡此，均可知本件灌製地工砂腸所需之砂土應在系爭工程
      設計之浚挖區內取得，而非在工程範圍外之其餘地區挖取
      。否則，兩造簽訂本件系爭工程承攬契約、劃定施工範圍
      及據以推估施工所需之成本、費用等，即漫無標準且無意
      義。質言之，兩造既已簽訂系爭工程契，即應按契條款履
      行，始為合理。
二、上訴人則抗辯：
（一）依系爭工程之施工說明書第五條約定，系爭工程於投標前
      ，被上訴人應先親自至施工地點詳細勘查，並須詳閱有關
      工程圖說、施工說明書及各種規範，按圖詳予估算，且詳
      細規劃工程施工。又上揭施工說明書業已言明回填區應先
      構築地工砂腸三百四十公尺，且有關地工砂腸之材料規範
      、施工方法等均已詳載於「施工規範」中，均為被上訴人
      於投標前所已知之事項。依照上開契約文件規定，挖泥及
      回填之土方數量均為預估值，被上訴人應詳閱有關工程圖
      說、施工說明書及各種規範，如對工程設計之預估數量、
      施工方法（包括有無專利權爭議等）等有所疑問，應於系
      爭工程決標前提出，以要求上訴人釋疑或變更設計。
（二）依上訴人委託中華民國土木技師公會全國聯合會辦理系爭
      工程侵害專利鑑定之報告書，及九十五年五月四日土技全
      聯（九五）字第○一九六號函之補充說明，其委託鑑定事
      項為：『待鑑定標的「彰化縣崙尾灣漁港泊地浚渫工程」
      工程契約中施工說明書、施工規範及施工圖有關臨時擋砂
      設施之施工法，是否侵害專利人柯鐘湧所有專利案『專利
      公告號「00000000」、專利申請案號「0000
      000000」、證書號「一七二０六二」、專利名稱「
      堤防施工法」』，且鑑定結論認系爭工程施工方法並無侵
      害第三人專利權之情事。又經濟部智慧財產局之職掌範圍
      並不及於專利權侵害之鑑定項目，且迄至系爭契約終止為
      止，亦無被上訴人所稱之「專利權人」主張有何權利受侵
      害之情事，故被上訴人所言應與事實相悖甚明，其主張系
      爭工程有無法施作之原因云云，實無足採。
（三）系爭工程之契約書、施工說明書等均未限制系爭工程工作
      項目「地工砂腸」之填充材，必須來自於系爭工程「泊地
      浚挖（抽）」之砂土；且依系爭工程契約書後附之工程估
      價單記載，工作項目一、２之「泊地砂土浚挖（抽）」與
      一、３之「泊地砂土浚填」，預估數量均為三萬五千五百
      三十五立方公尺，表示依照系爭工程之設計原意，「泊地
      砂土浚挖（抽）」所得之砂土應全數用於「泊地砂土浚填
      」，並無多餘砂土可用於「地工砂腸」之上，再參諸系爭
      工程契約書後附之單價分析表記載，「地工砂腸（含抽砂
      灌填）」每公尺單價為七百五十六點二四元，其中「抽砂
      灌填」之單價每公尺為一百點三五四元，亦即依系爭工程
      之設計原意，被上訴人施作「地工砂腸」項目時，應另行
      抽砂進行灌填，並非逕行取自「泊地浚挖（抽）」之砂土
      甚明。而上訴人係為系爭工程之定作人，被上訴人本有義
      務依上訴人指示進行施工；且依系爭工程設計廠商琥盛公
      司以九十五年五月十七日九五琥字第九五０五一七號函覆
      及上訴人於九十五年十月二日函文轉送琥盛公司提出之「
      原設計可執行理由」，均陳明：『本工程合約「泊地砂土
      浚挖（抽）」、「泊地砂土浚填」，數量分別為35535立
      方公尺，其來源為設計圖C-2泊地浚挖範圍34650平方公尺
      浚挖（抽）產生。合約「地工砂腸（含抽砂灌填）」3200
      公尺（估計灌填土砂量約10000立方公尺），標單之計價
      項目已含有抽砂灌填，如果要在泊地範圍內取土砂進行砂
      腸灌填，前述「泊地砂土浚挖（抽）」、「泊地砂土浚填
      」只剩24650立方公尺，故「地工砂腸灌填泥砂數量應於
      工區週邊尋覓』等語；上訴人業已轉知被上訴人依照辦理
      ，故被上訴人並無正當理由辯稱其不知情或對施工項目、
      方法等仍有誤解。且上訴人既已將關於地工砂腸之土砂來
      源應自工區週邊尋覓，而非侷限於浚挖泊地之泥砂之意旨
      告知被上訴人，被上訴人本即照辦卻一再延宕，顯有違約
      情事甚明。系爭工程項目包含「港區泊地水域疏浚」與「
      浚渫土方回填」等二部分，其中「浚渫土方回填」應回填
      至南側填土區，是以「泊地水域」及「南側填土區」均
      為系爭工程區域。依證人乙○○之證詞以及琥盛公司「原
      設計可執行理由」所載「檢視工區週邊目視可見砂分佈計
      有：1.南側之舊有填砂場（本處位於工區內）；2.泊地西
      側中央帶沙洲；3.泊地北側地帶，可以南側之舊有填砂場
      抽取灌填砂腸」等語，顯見系爭工程區域內有足夠砂石可
      供抽取灌製地工砂腸；非如被上訴人所辯工區周邊範圍無
      法界定云云。兩造與琥盛公司於88年5月23日至現場勘查
      時，被上訴人拒不依琥盛公司要求之方式進行採樣，其採
      樣點僅僅二處，應不足以證明系爭工程工地範圍內無足夠
      砂量之事實。依證人乙○○之證述，上訴人原欲辦理之變
      更設計，係因被上訴人拒不配合辦理變更設計程序，且經
      查原設計亦無不能執行之理由，因而方未繼續辦理。又被
      上訴人如依上訴人指示之地點進行抽砂，其係依約行事，
      何來被上訴人所主張其如於工區周邊挖取砂石，即為盜採
      砂石，上訴人得因此對其進行扣款，甚至行使終止契約權
      利之情事。且依系爭工程契約書第十四條約定，上訴人對
      系爭工程有隨時變更計畫及增減工程數量之權，故於系爭
      工程浚渫區域縱然無砂可抽，上訴人依實際情況對地工砂
      腸之數量予以追減即可，此與地工砂腸之填充材應否限於
      浚渫區域，並無關聯。
（四）另上訴人就被上訴人於九十五年五月八日所提出「抽放之
      範圍是泥漿…無法達到級配之壓密度90％規定」云云，業
      經轉請琥盛公司函覆略以：『經查施工說明書第8頁「鋪
      設級配壓實度不得小於80％」，並非承包商所述90％』等
      語，而此後被上訴人即以浚渫區域砂石不足製作地工砂腸
      為由拒絕施工，故被上訴人所主張無法達到約定之級配壓
      實度云云，應係出於臆測。又琥盛公司提出「原設計可執
      行理由」第四點略以『參閱附件三「彰化漁港開發計畫環
      境影響評估」鹿港區地質狀況說明表…地質性質為疏鬆至
      緊密之沈泥質細砂，局部夾軟弱黏土層，故上述四砂主要
      為沈泥質細砂』，並非被上訴人所稱之淤泥。況依系爭工
      程契約書第十四條約定，上訴人對工程有隨時變更計畫及
      增減工程數量之權，倘若被上訴人依約施工後，有確實之
      事證可以證明因浚挖區內均為泥漿，致使回填區砂石無法
      達到契約約定之壓實度者，上訴人仍得變更設計，以符合
      實際情形；要非被上訴人不依約施工於先，事後再以尚未
      真正發生之事由作為其不履約之依據，由此依被上訴人不
      願配合辦理工程變更，且被上訴人自簽約申報開工之後，
      迄今仍未完成任一工作項目，即使與地工砂腸無關之泊地
      水域浚渫項目，亦未進行，由此可知悉被上訴人始終並無
      依約施工之誠意。又被上訴人迄至系爭工程由上訴人終止
      合約之前，均未實際進行抽取，故被上訴人所稱無砂可抽
      云云，恐係出於猜測。
（五）系爭契約之標的乃港灣之疏浚及土方之回填，並非不能之
      給付，且有關系爭工程工作項目中之「地工砂腸」，其灌
      填材可由工區內之南側舊有填砂場取得，已詳如上述，亦
      非不能之給付，故被上訴人主張系爭契約之給付為客觀不
      能云云，顯非事實。又被上訴人自始至終，均以各種理由
      拒不施工，反之上訴人則對其提出之各項疑難雜症盡力協
      調解決，從無任何違反契約之情事，並無系爭工程契約書
      第二十四條第一項第四款所約定之情事。系爭工程契約於
      九十四年九月十五日簽訂，而被上訴人即於同年十月三十
      一日提出莫須有之專利權爭議，經上訴人同意自同年十一
      月一日起暫停施工，嗣於九十五年四月二十七日即函覆被
      上訴人並無專利爭議，且要求復工，尚未超過六個月期間
      。況於九十五年五月二十六日由兩造及琥盛公司三方會勘
      後，原欲進行變更設計程序，惟於九十五年十月二日，上
      訴人即已通知被上訴人應依原設計進場施工，亦未達到系
      爭工程契約書第二十四條第一項第四款所定「訂約後，甲
      方在六個月內仍無法使乙方開工」之程度。又上訴人就被
      上訴人提出之各項問題均已回應解決，且指示被上訴人依
      原設計施工，並無任何不明確或因指示不適當而使被上訴
      人無法完成工作之處，故本件應無民法第五百零七條、第
      五百零九條之適用。本件被上訴人顯已違反系爭工程契約
      書之約定，而上訴人依系爭工程契約書第二十四條第一項
      第二款規定，終止系爭工程契約並沒收系爭履約保證金，
      自屬適法，故被上訴人訴請上訴人返還系爭履約保證金及
      請求賠償，均無理由。
參、得心證之理由：
一、被上訴人主張：上訴人辦理「彰化縣崙尾灣漁港泊地浚渫工
    程」（下稱系爭工程）之公開招標工程，經投標後由被上訴
    人標得系爭工程，兩造於94年9月15日簽訂系爭工程契約書
    ；約定工程總價金為六百六十九萬元，工程期限應於簽訂契
    約之次日起十內開工，於開工之次日起一百二十日曆天內完
    成；被上訴人並依約繳納履約保證金六十六萬九千元。上訴
    人委請訴外人琥盛公司設計系爭工程，並於工程發包時，將
    將設計圖說併作為工程契約之一部，系爭工程契約書含現況
    平面圖、泊地浚挖圖、填砂場平面圖及相關施工設計圖、施
    工說明書及施工規範。被上訴人承攬系爭工程，其工程範圍
    依施工說明書之記載為：１、危港區泊地水域，面積約三萬
    四千六百五十平方公尺，詳如設計圖所示範圍。２、港區泊
    地水域疏濬至海平面下三點一公尺，挖泥數量以設計圖估算
    為三萬五千五百三十五立方公尺；浚渫土方回填至南側填土
    區，位置詳圖說，面積約一萬七千零二十五平方公尺，浚挖
    回填前需先構築回填區地工砂腸三百四十公尺（詳設計圖）
    ，回填區完成後須於表面覆蓋一層級配料等情，此有被上訴
    人所提出之系爭工程契約書（含現況平面圖、泊地浚挖圖、
    填砂場平面圖及相關施工設計圖）、施工說明書及施工規範
    在卷可稽；復為上訴人所不爭執；被上訴人之主張，堪信為
    真實。
二、被上訴人主張：系爭工程之工作項目「地工砂腸」之砂石來
    源限於浚渫區；上訴人所設計之施工圖說，泊地浚渫範圍內
    無砂可採，以供灌製地工砂腸，工區週邊依約並未載明得以
    挖取，且逾越施工範圍抽砂，有盜採國土之嫌；且琥盛公司
    提出「原設計可執行理由」，若依其內容執行，不僅與系爭
    工程之範圍不符，亦無充足砂量可製作地工砂腸；系爭工程
    既因上訴人設計之圖說與實地情況不符，而無法完成，顯係
    以不能之給付為契約之標的，系爭工程契約，依法應屬無效
    等語。上訴人則以：系爭工程之契約書、施工說明書均未限
    制「地工砂腸」之填充材，必須來自系爭工程「泊地浚挖（
    抽）」之砂土，且依工程估價單、單價分析表之記載，可知
    系爭工程之設計原意，被上訴人施作「地工砂腸」項目時，
    應另行抽砂進行灌填，上訴人本於定作人地位，轉送琥盛公
    司提出之「原設計可執行理由」予被上訴人依照辦理，系爭
    工程契約並無給付不能之情形等語置辯。是本件兩造首要爭
    點為：（一）系爭工程之工作項目「地工砂腸」之砂石來源
    是否限於浚渫區？（二）系爭工程上訴人設計之圖說是否有
    與實地情況不符之情形存在？若有，則兩造合約是否有無法
    完成、屬於以不能之給付為契約標的之情形？上訴人嗣於九
    十五年十月二日以琥盛公司出具之「可執行理由」為附件，
    函催被上訴人依原設計圖施工，依該「可執行理由」三所稱
    可以南側之舊有填砂場抽取灌填砂腸乙節，是否可行？
（一）系爭工程之工作項目「地工砂腸」之砂石來源是否限於浚
      渫區？
  １、查，被上訴人承攬系爭工程，其工程範圍除施工說明書第
      三項記載明確外，參照工程契約書中所檢附之現況平面圖
      及相關施工設計圖，均明確界定「泊地浚渫範圍」及「填
      砂場範圍」，現況平面圖上更明載：「本期工程範圍：１
      、泊地浚渫A＝34650㎡，２、新設臨時擋砂設施L＝340㎡
      等字（見原審卷第30頁）。又系爭工程名稱既名為「彰化
      縣崙尾灣漁港港區泊地浚渫工程」，則工程進行「疏浚」
      所能取得之砂石來源自係以工程範圍所界定之「危港區泊
      地水域，面積約34650平方公尺為限」；否則，一方面疏
      濬港區砂石，另一方面又在南側舊有填砂場，將已經填妥
      砂石之區域再次挖取砂石，實有違系爭工程之契約目的。
      再對照本件工程範圍為：（１）本工程危港區泊地水域，
      「面積約34650平方公尺」，（２）港區泊地水域疏濬至
      海平面下3.1M，挖泥數量以設計圖估算為35,535立方公尺
      ；浚渫土方回填至南側填土區，「面積約17,025平方公尺
      」，浚挖回填前需先構築回填區地工砂腸340mm等情；足
      認系爭工程之規劃，關於地工砂腸之砂石，確係從浚渫區
      所挖取之砂土中獲得。因此，本件可以挖砂回填及灌製砂
      腸之砂土來源，應自泊地中央浚渫區，而不及於其他；堪
      予認定。
  ２、本件被上訴人於九十五年五月八日發函向上訴人敘明關於
      地工砂腸之施作，設計範圍並無沙可灌置砂腸，請上訴人
      召開工程會議，嗣由兩造及訴外人琥盛公司於九十五年五
      月十九日召開協調會議，達成結論：「1.承包商同意即日
      起進場施作，如果浚渫后材質與設計不符，再由業主依約
      辦理變更設計。2.擇定九十五年五月廿三日至廿五日承包
      商、顧問公司與縣府辦理現場會勘查察浚渫后材質是否與
      設計相符」。嗣兩造與琥盛公司於九十五年五月二十六日
      ，會同至系爭工程現場勘查，會勘結論：「1.經抽砂船採
      樣位置１５及８２兩點，經綜合研判，其砂量微少、應不
      足製作砂腸，有關擋土方式，請顧問公司重新檢討合理方
      案後、儘速提送變更預算書圖送縣府辦理變更設計程序。
      2.有關變更設計是否影響工程施工及工期，請顧問公司一
      併檢討後研擬合理方案送府研辦。」等情，此有有各該內
      容相符之函文在卷可佐，復為上訴人所不爭執。倘若系爭
      工程契約原本設計規劃挖砂回填及灌製砂腸之砂土來源，
      未限於泊地中央浚渫區，何以上訴人在被上訴人發現工區
      內無砂可抽時，未指示被上訴人至「南側填土區」取砂？
      而要求琥盛公司另外研擬變更設計之方案，顯見系爭工程
      契約之設計原意未考慮浚挖區內並無足夠砂土可供灌製地
      工砂腸以築成圍堤；益徵，系爭工程契約之設計原意確係
      以中央浚挖區內之砂土灌製地工砂腸以築成圍堤，而不及
      於其他。
  ３、琥盛公司於95年7月3日函送修正後第一次變更設計預算書
      與上訴人，琥盛公司設計係將地工砂腸變更為海事固袋（
      俗稱太空包），考量其施工效率不如地工砂腸，易受潮汐
      影響作業，因而建請將施工工期延長為180日曆天；上訴
      人於翌日即函退系爭工程第一次變更設計預算書與琥盛公
      司。而上訴人嗣就系爭工程所在之崙尾灣漁港區泊地疏浚
      作業，另行發包予詠康營造工程有限公司施作，所設計之
      擋土措施改為海事固袋，並就海事固袋施工說明: 「經以
      挖土機於浚挖排填暫堆區利用所排砂土裝袋儲存」等情，
      此據上訴人於上訴理由（三）狀陳明在卷，並提出上函文
      及工程契約書附卷可參（見本院卷第80至91頁、127至130
      頁）。足認琥盛公司原設計係以浚挖區內之砂土供灌製地
      工砂腸以築成圍堤；而因浚挖區確實無足夠砂可供灌製地
      工砂腸，琥盛公司始設計將地工砂腸變更為施工效率較差
      之海事固袋。又倘系爭工程原設計可行，則上訴人再行發
      包時援用原來之設計即可，又何需變更設計改採施工效率
      不如地工砂腸之海事固袋，並放寬施作海事固袋之砂土可
      於「浚挖排填暫堆區利用所排砂土裝袋儲存」。足見，系
      爭工程原設計單位琥盛公司，確係僅針對泊地疏浚之區域
      進行規劃設計，而不及於其他區域。
  ４、系爭工程估價單項目雖同時列有「泊地砂土浚挖（抽）（
      數量三萬五千五百三十五立方公尺）」、「泊地砂土浚填
     （數量三萬五千五百三十五立方公尺）」及「地工砂腸（
      含抽砂灌填）（數量三千零二十公尺）」，惟細繹「地工
      砂腸」項目之單價分析表，其工料名稱各為「砂腸材料費
      」、「抽砂灌填工」、「剪裁及搬運（含車工及鋪設）」
      、「加工及捆紮」及「工具損耗及雜費」等項目，是「砂
      腸（含抽砂灌填）」之工作項目經費僅及砂腸之灌製工資
      及材料費，至於灌製地工砂腸所需之砂土則應由浚挖（區
      ）之砂土，回填至砂場時，一併灌製砂腸，依約構築在砂
      場外圍甚明。上訴人辯稱由工程估價單、單價分析表之記
      載可知灌製砂腸所需之砂土應從週邊尋覓云云，與系爭工
      程之設計原意不符，不足採信。
  ５、證人即琥盛公司負責人乙○○固於本院證稱「（問：設計
      規劃之初，施工砂腸的砂石取自何處？）從標單可以看出
      取出處，就是在舊有填土場及泊地中央浚渫區。」等語（
      見本院96年12月19日準備程序筆錄第2頁）。惟證人同時
      亦證稱「（問：除了證人所說從標單可以看出施工砂腸的
      砂石出處外，整個契約中還有哪裡可以看出有提到施工砂
      腸的砂石是在舊有填土區及泊地中央浚渫區取得？）設計
      圖沒有提到，契約中有提到是投標前要去看現場評估，規
      定在哪一條要再看契約。但契約內容沒有具體提到施工砂
      腸砂石是在舊有填土區及泊地中央浚渫區取得。」等語（
      見同上準備程序筆錄）。則由證人乙○○之上揭證詞可知
      ，兩造所簽訂之系爭工程契約中，並未規範灌製地工砂腸
      之砂，可自舊有填砂場取得；否則何以構成契約內容之設
      計圖及契約條款中，竟無明文記載。且依據標單上之記載
      ，僅知地工砂腸需構築3020公尺，至於構築前開長度之砂
      土來源，則未記載。再對照系爭工程契約所附之施工說明
      書第三項記載工程範圍為：１、本工程危港區泊地水域，
      面積約34650平方公尺，２、港區泊地水域疏濬至海平面
      下3.1M，挖泥數量以設計圖估算為35,535立方公尺；浚渫
      土方回填至南側填土區，面積約17,025平方公尺，浚挖回
      填前需先構築回填區地工砂腸340mm；足使人確信係從浚
      渫區所挖取之砂土中獲得。因此，本件可以挖砂回填及灌
      製砂腸之砂土來源，均應自泊地中央浚渫區，而不及於其
      他。是證人乙○○證稱砂土來源可由標單看出，自不足採
      。
（二）系爭工程上訴人設計之圖說是否有與實地情況不符之情形
      存在？若有，則兩造合約是否有無法完成、屬於以不能之
      給付為契約標的之情形？上訴人嗣於九十五年十月二日以
      琥盛公司出具之「可執行理由」為附件，函催被上訴人依
      原設計圖施工，依該「可執行理由」三所稱可以南側之舊
      有填砂場抽取灌填砂腸乙節，是否可行？
  １、本件上訴人於九十五年五月八日發函向上訴人敘明關於地
      工砂腸之施作，設計範圍並無沙可灌置砂腸，且抽放之範
      圍是泥漿與設計圖不符合，無法達到級配之壓密度９０％
      規定，請上訴人召開工程會議，嗣由兩造及訴外人琥盛公
      司於九十五年五月十九日召開協調會議，達成結論：「1.
      承包商同意即日起進場施作，如果浚渫后材質與設計不符
      ，再由業主依約辦理變更設計。2.擇定九十五年五月廿三
      日至廿五日承包商、顧問公司與縣府辦理現場會勘查察浚
      渫后材質是否與設計相符」。嗣兩造與琥盛公司於九十五
      年五月二十六日，會同至系爭工程現場勘查，會勘結論：
      「1.經抽砂船採樣位置１５及８２兩點，經綜合研判，其
      砂量微少、應不足製作砂腸，有關擋土方式，請顧問公司
      重新檢討合理方案後、儘速提送變更預算書圖送縣府辦理
      變更設計程序。2.有關變更設計是否影響工程施工及工期
      ，請顧問公司一併檢討後研擬合理方案送府研辦。」等情
      此有各該內容相符之函文在卷可佐；並據證人即當時擔任
      被上訴人系爭工程工地現場負責人之已離職員工丁○○於
      本院結證明確（見本院卷第145至147頁）。是被上訴人主
      張系爭工地浚挖區並無足量砂石足以填灌地工砂腸，設計
      之圖說與實地情況不符，堪信為真實。
  ２、按上訴人為系爭工程之定作人，被上訴人固有義務依上訴
      人之指示進行施工，且依兩造所立工程契約書第十四條約
      定，上訴人對工程有隨時變更計畫及增減工程數量之權；
      惟系爭工程施工說明書第陸條（六）亦規定被上訴人不得
      恣意超挖，致影響週邊結構物安全，該超挖部分上訴人有
      權要求被上訴人無償復原，且不予計價；如造成損壞結構
      物，被上訴人須負責無償修護。本件，訴外人琥盛公司以
      前述九十五年五月十七日九五琥字第九五０五一七號函覆
      上訴人，僅係琥盛公司對上訴人說明：依漁民說明會及訪
      談漁民資料說明系爭工程週邊砂土分佈情形、設計圖Ｃ２
      泊地浚渫範圍三萬四千六百五十平方公尺，其浚渫數量已
      列入「泊地砂土浚挖（抽）」、「泊地砂土浚填」計價項
      目及「地工砂腸（含抽砂灌填）」所需灌填泥沙數量應於
      工區週邊尋覓等事項，無解於若依原設計施工則系爭工程
      工地範圍內無足量砂石可浚挖充灌填砂腸之問題。上訴人
      於會九十五年五月會勘時，亦未指示被上訴人得於何處工
      地週邊採砂。至於上訴人檢送琥盛公司出具之「原設計可
      執行理由」為附件，以九十五年十月二日府農漁字第０九
      五０一九二八九三號函催請被上訴人依原設計圖施工，惟
      琥盛公司「原設計可執行理由」一、稱「本工程合約『泊
      地砂土浚挖（抽）』、『泊地砂土浚填』數量分別為三萬
      五千五百三十五立方公尺，其來源為設計圖Ｃ─２泊地浚
      渫範圍三萬四千六百五十平方公尺浚挖（抽）產生」等語
      ，其預估系爭工程浚挖區之土方有三萬五千五百三十五立
      方公尺與兩造前於九十五年五月廿六日會勘現場採樣結果
      「砂量微少，應不足製作砂腸」不符；另「原設計可執行
      理由」三、直指可以南側之舊有填砂場抽取灌填砂腸等語
      ，惟依系爭工程施工規範後附現況平面圖、泊地浚挖圖、
      填砂場平面圖示，舊有填砂場位於系爭工程之回填區內，
      各區塊各有不同高程要求，琥盛公司指稱可由此處挖取砂
      石填灌砂腸云云，即與原設計圖不符。且倘若上訴人所提
      出之原設計果真可行，則在兩造會勘後，發現無砂可供抽
      取灌製「地工砂腸」時，為何不立即提出？復一再提出多
      次變更設計案；凡此，均可知本件灌製地工砂腸所需之砂
      土應在系爭工程設計之浚挖區內取得，而不及於其他地區
      ；否則，兩造簽訂本件系爭工程承攬契約、劃定施工範圍
      及據以推估施工所需之成本、費用等，即漫無標準且顯得
      毫無意義。質言之，上訴人雖為本件系爭承攬工程之定作
      人，但因本件係經由公開招標程序所包發之公共工程，故
      關於工程範圍、施作內容及相關施工規範均明確記載於招
      標資料及系爭承攬工程契約內，兩造自應受該契約之拘束
      ，自不容上訴人超出系爭承攬工程契約之範圍，恣意指示
      被上訴人施作，否則兩造簽訂系爭承攬工程契約豈非多餘
      ，顯非簽訂契約之意義所在。而據證人乙○○於本院證述
      第一次變更設計將地工砂腸變更為海事固袋，因變更設計
      後預算細項加減後絕對值有超過合約百分之五十，未為上
      訴人所同意；第二次變更設計，將砂腸改成臨時土堤，工
      程總價減價約一至兩百萬元；則未為被上訴人所接受等語
      。足認上訴人片面變更系爭承攬工程之施工範圍及施工方
      法，將造成被上訴人依原契約所估算之施工成本與施工進
      度等發生明顯落差，影響被上訴人之履約效能及權益；實
      有違契約衡平原則。是兩造既已簽訂系爭工程契約，即應
      按契約條款履行，始為合理。被上訴人主張琥盛公司出具
      之「原設計可執行理由」與原合約規範及現場採樣不符乙
      節，堪信為真實。
  ３、按以不能之給付為契約標的者，其契約為無效。但其不能
      情形可以除去，而當事人訂約時並預期於不能之情形除去
      後為給付者，其契約仍為有效。民法第二百四十六條第一
      項定有明文。本件依兩造合約約定，疏濬港區泊地水域，
      並將浚渫土方回填至南側填土區，浚挖回填前需先構築回
      填區地工砂腸三百四十公尺，地工砂腸項目其砂石來源為
      面積三萬四千六百五十平方公尺之泊地浚渫範圍；惟該工
      區範圍砂量微少，既無足夠砂石可供灌製砂腸，而回填區
      之地工砂腸既無法施作，必導致本件疏濬港區泊地水域，
      並將浚渫土方回填至南側填土區之工程，亦無法施作；是
      本件契約之履行顯屬自始、客觀不能。上訴人雖以琥盛公
      司出具之「原設計可執行理由」，指被上訴人可以南側舊
      有填砂場抽砂灌製砂腸，非惟與原設計圖不符，且將影響
      地工砂腸之基礎，實際上並不可行，已如前述。上訴人委
      由訴外人琥盛公司設計之系爭工程，依工地現況因無砂可
      供灌製地工砂腸而無法施作。上訴人復於九十五年十月二
      日致函被上訴人，要求被上訴人依原設計圖施工，顯係以
      不能之給付為契約標的，依民法第二百四十六條規定，兩
      造間之契約自屬無效。上訴人所辯系爭工程契約之標的乃
      港灣之疏浚及土方之回填，並非不能之給付，且系爭工程
      工作項目中之地工砂腸，其灌填材可由工區內之南側舊有
      填砂場取得，亦非不能之給付云云均不足採。
  ４、復按無效法律行為之當事人，於行為當時知其無效，或可
      得而知者，應負回復原狀或損害賠償之責任；民法第一百
      一十三條亦有明文。又機關辦理採購，應於招標文件規定
      廠商有下列情形之一者，不得參加投標、作為決標對象或
      分包廠商或協助投標廠商：一、提供規劃、設計服務之廠
      商，於依該規劃、設計結果辦理之採購；政府採購法施行
      細則第38條第1項第1款定有明文。是承攬公共工程施工之
      廠商應不得同時負責設計工作，甚明。本件上訴人委請訴
      外人琥盛公司設計系爭工程，並於工程發包時，將設計圖
      說併作為工程契約之一部，有系爭工程契約書（含現況平
      面圖、泊地浚挖圖、填砂場平面圖及相關施工設計圖）、
      施工說明書及施工規範在卷可稽，並為兩造所不爭執。被
      上訴人信賴上訴人之工程設計係經過實地探勘，而依上訴
      人所提供之工程圖說、施工說明書及施工規範，預估工程
      所需費用，參與競標，惟依兩造會同琥盛公司事後於九十
      五年五月廿六日會勘工區，採樣研判砂量微少、應不足製
      作砂腸等情，已如上述。則專職設計之琥盛公司預估之情
      況猶與工地現場狀況不符，遑論未參與設計工作之被上訴
      人。則上訴人辯稱「被上訴人應事先詳閱有關工程圖說、
      施工說明書及各種規範，如對工程設計之預估數量、施工
      方法有所疑問，應於工程決標前提出要求上訴人釋疑或變
      更設計」等語，對被上訴人顯屬過苛，有違誠實信用原則
      。況若被上訴人連同工程之設計均承作，不僅有違政府採
      購法之規定，且因需對地質進行鑽探及相關施工數量、方
      法進行測量及規範設計，所需耗費之工程費用，亦將超過
      本件工程施作之標價，而被上訴人在未得標之前亦無權要
      求上訴人變更設計。另上訴人委請訴外人琥盛公司設計系
      爭工程，事先應有充分時間進行勘測，資以設計系爭工程
      ；惟系爭工程設計仍存在有上述給付不能之情形，上訴人
      縱非「行為時知其無效」，亦屬「行為時可得而知」。本
      件被上訴人標得系爭工程後，已依約繳納履約保證金六十
      六萬九千元；復為履行系爭合約，計支出營造綜合保險費
      五萬七千三百九十三元、空氣污染防治費八千九百二十一
      元、吊車費二萬二千零五十元、挖土費四萬二千元、廣告
      材料費二千六百二十五元、抽砂費十六萬五千八百二十一
      元、測量及放樣費四萬四千元，合計為一百零一萬一千八
      百一十元等情，業據被上訴人提出各該繳費收據附卷可憑
      ，並為上訴人所不爭執，堪信為真實，從而，被上訴人依
      民法113條規定請求上訴人返還上開履約保證金及賠償被
      上訴人所受支出費用之損害，即屬有據。
三、綜上所述，被上訴人主張兩造合約係以不能之給付為契約標
    的，應屬無效，為可採信。從而，被上訴人依民法113條規
    定請求上訴人返還上開履約保證金及賠償被上訴人所受支出
    費用之損害計1﹐011﹐810元及自起訴狀繕本送達翌日即96
    年1月25日起至清償日止，按年息百分之五計算之利息，自
    有理由，應予准許。是則原審判命上訴人如數給付，並依被
    上訴人聲請為假執行之宣告，於法並無不合。上訴意旨指摘
    原判決不當，求予廢棄改判，為無理由，應予駁回其上訴。
四、又兩造所締結之系爭契約既以不能之給付為契約標的而無效
    ，關於兩造先後表示終止契約是否有據，即無論敘必要。又
    本件事證已臻明確，兩造其餘主張陳述及所為之舉證，與判
    決結論無涉，爰不逐一審酌，附此說明。
五、據上論結，本件上訴為無理由，依民事訴訟法第449條第1項
    、第78條，判決如主文。
中    華    民    國    97    年    5     月    27    日
                  民事第二庭    審判長法  官  邱森樟
                                      法  官  蔡秉宸
                                      法  官  翁芳靜
以上正本係照原本作成。
不得上訴。
                                      書記官  許美惠
中    華    民    國    97    年    5     月    27    日
                                                      Ａ


司法院資訊處製作；財團法人民間司法改革基金會備份。
